最高法院刑事判決　　　　　　一○○年度台上字第三二○九號
上　訴　人　黃俊山
選任辯護人　林春榮律師
上列上訴人因偽造文書案件，不服台灣高等法院台中分院中華民
國九十九年二月二十五日第二審更審判決（九十八年度上更(一)字
第二五五號，起訴案號：台灣彰化地方法院檢察署九十五年度偵
字第一０一八三號），提起上訴，本院判決如下：
    主  文
上訴駁回。
    理  由
按刑事訴訟法第三百七十七條規定，上訴於第三審法院，非以判
決違背法令為理由，不得為之。是提起第三審上訴，應以原判決
違背法令為理由，係屬法定要件。如果上訴理由書狀並未依據卷
內訴訟資料，具體指摘原判決不適用何種法則或如何適用不當，
或所指摘原判決違法情事，顯與法律規定得為第三審上訴理由之
違法情形，不相適合時，均應認其上訴為違背法律上之程式，予
以駁回。本件上訴人黃俊山上訴意旨略以：(一)上訴人在第一審及
原審均否認「員警出入及領用槍枝彈藥、無線電機、行動電腦登
記簿」（下稱員警出入登記簿）係上訴人職務上所應製作之文書
，原判決事實欄內亦未認定該登記簿屬公文書，竟令上訴人負偽
造公文書罪，事實之認定違法。又法令並未規定偵查員在行使其
職務時應簽到及簽退，足證簽到簽退與偵查員職務之行使無涉，
原判決認屬公文書，理由未說明其認定之依據，有適用法規不當
及理由不備之違誤。又警察局之工友亦應在此登記簿內簽到簽退
，若依原判決所認定，工友之簽到，亦屬公文書之製作，其認定
違反規定。(二)原判決第五頁認上訴人有行使偽造公文書之行為，
其後又認無行使行為，據上論結欄竟又引用刑法第二百十六條，
顯有矛盾。(三)查偽造後進而行使，其情節應較單純偽造為重。第
一審認上訴人偽造後進而行使，原審認上訴人尚未行使，竟仍量
處相同之刑，亦有未合。(四)上訴人雖另案被判處有期徒刑，既尚
未確定，自不得作為本案不予宣告緩刑之依據，蓋上訴人在第一
審及原審已坦承犯行，知所悔悟，原判決僅因上訴人另案被處有
期徒刑尚未確定不宜為緩刑之宣告，與論理法則有違。(五)刑法第
五十七條所列各款情狀為輕重之標準，同條第十款所稱犯罪後之
態度，係指被告犯罪後，因悔悟而力謀恢復原狀，或與被害人和
解，賠償損害等情形而言，應不包括被告基於防禦權之行使而自
由陳述、辯明或辯解時之態度。自不得因被告否認或抗辯之內容
與法院依職權認定之事實有所歧異或相反，即予負面評價，逕認
其犯罪後之態度不佳，採為量刑輕重之標準，原判決以上訴人於
第一審與檢察官認罪協商後始坦承犯行，犯後態度不佳，為量刑
之依據，亦有未合云云。惟查原判決依憑上訴人之部分自白，卷
附之彰化縣警察局員警出入登記簿，內政部警政署刑事警察局民
國九十五年十月十三日刑鑑字第０九五０一四八八七四號鑑定書
，彰化縣警察局刑警隊九十二年十月超勤加班費申請及印領清冊
等證據資料，資以認定上訴人有原判決事實欄所記載之犯罪事實
，因而撤銷第一審科刑判決，改判依想像競合犯關係，從一重論
處上訴人偽造公文書，足以生損害於公眾及他人罪刑及予以減刑
，已詳述其依憑之證據及認定之理由。並對於上訴人矢口否認有
何偽造公文書犯行，辯稱：伊係觸犯偽造署押罪，當時因上級長
官要升少年隊隊長，怕連累到長官，才偽造阮育明之署押；上開
員警出入登記簿有關「槍枝」、「無線電」、「行動電話欄」均
空白，僅有出或入及時間、事由之記載，其性質為簽到簽退簿，
該登記簿既屬員警簽到或簽退之用，與員警之職務無涉，自非基
於員警職務上關係而製作，並非公文書；另查簽到簽退簿之簽到
，僅係機關之管制措施，單純為不實之簽到，亦不生偽造之問題
。又阮育明並未因上訴人在登記簿簽其姓名而影響其加班費之申
報，亦即並無任何人之利益遭受損害或有受損害之虞，上訴人所
為，不足以生損害於公眾或他人云云。經綜合調查證據之結果，
認不可採，已在判決內詳予指駁，所為論述，核與卷證資料相符
，從形式上觀察，並無違背法令之情形。按認事採證、證據之取
捨及證據證明力之判斷，俱屬事實審法院之職權，苟無違背證據
法則，自不能指為違法。上開彰化縣警察局員警出入登記簿如何
係員警職務上所製造而屬刑法第二百十一條所規定之公文書，原
判決理由已論述甚詳，原判決事實欄亦記載上訴人基於偽造公文
書之犯意，將上開員警出入登記簿內所簽「黃俊山」署名擦去後
，偽造「阮育明」之署名，偽造阮育明外出執行職務及返回警局
等內容，難認有上訴意旨所指判決適用法則不當或理由不備之違
誤。又原判決已認定上訴人並無行使偽造公文書之行為，其於理
由欄一之(三)記載「而行使偽造公文書」，並於論結欄引用刑法「
第二百十六條」等字，因均顯屬贅載，不影響判決本旨，均應更
正刪除，仍不得執為上訴第三審理由。又行使第二百十條至第二
百十五條之文書者，依偽造、變造文書或登載不實事項或使登載
不實事項之規定處斷，刑法第二百十六條定有明文。原判決認上
訴人完成偽造公文書後，並未進而就該文書內容有所主張，尚不
能認為有行使之犯行，僅論以偽造公文書罪，與第一審所認行使
偽造公文書，依偽造公文書之規定處斷，法定刑度並無不同。原
判決諭知減刑前之刑期，既與第一審判決相同，並未加重，自無
違反不利益變更原則。再諭知緩刑，為審判法官之職權，本有自
由裁量之餘地，原審不為緩刑之宣告，要難指摘為不當。至於量
刑輕重係屬事實審法院得依職權自由裁量之事項，茍已以行為人
之責任為基礎，審酌刑法第五十七條各款所列情狀而未逾法定刑
度，即不得遽指為違法。原判決已依據上開規定詳細敘述審酌上
訴人之量刑理由，既未逾法定刑度，又無濫用量刑權限之情形，
不得遽指為違法。上訴意旨置原判決之論敘於不顧，徒為事實上
之爭辯，並對原審採證認事及其他自由裁量之職權行使，任意指
摘，難謂已符合首揭法定上訴要件。其上訴違背法律上之程式，
應予駁回。
據上論結，應依刑事訴訟法第三百九十五條前段，判決如主文。
中    華    民    國  一○○  年    六    月   十五   日
                      最高法院刑事第十二庭
                          審判長法官  陳  世  淙  
                                法官  陳  東  誥  
                                法官  何  菁  莪  
                                法官  許  錦  印  
                                法官  施  俊  堯  
本件正本證明與原本無異
                                      書  記  官  
中    華    民    國  一○○  年    六    月  二十一  日
                                                      v